【裁判字號】    95,勞訴,7
【裁判日期】    950921
【裁判案由】    給付退休金
【裁判全文】
臺灣士林地方法院民事判決               95年度勞訴字第7號
原      告  乙○○
被      告  財金資訊股份有限公司
法定代理人  甲○○
訴訟代理人  林繼恆律師
            徐漢堂律師
            王俊傑律師
上列當事人間給付退休金事件，本院於中華民國95年8 月23日言
詞辯論終結，判決如下：
    主  文
原告之訴及假執行之聲請均駁回。
訴訟費用由原告負擔。
    事實及理由
甲、程序方面：
    本件被告財金資訊股份有限公司（下稱被告公司）之法定代
    理人於起訴後已由李明紀變更為甲○○，被告公司於民國95
    年7 月19日具狀聲明由新任之法定代理人承受訴訟，經查於
    法尚無不合，自應准許，先予敘明。
乙、實體方面：
一、原告起訴主張：原告為33年4 月18日出生，於87年10月16日
    任職被告公司擔任人事處長，於88年2 月22日兩造有簽立勞
    動契約書（簡易庭卷第23頁至第25頁）。原告於92年5 月14
    日起至93年7 月16日退休止，則擔任被告公司之顧問。於93
    年7 月16日辦理退休時，原告之退休年資基數為12。因被告
    公司未將93年1 月16日核給之獎金367,760 元（下稱1 月16
    日獎金）以及93年6 月10日核給之獎金410,071 元（下稱6
    月10日獎金，以下合稱二次獎金）列入計算平均工資，爰依
    兩造簽訂之勞動契約、勞動基準法（下稱勞基法）55條第1
    項第1 款規定，請求被告給付退休金等語。並聲明：(一)被告
    公司應給付1,555,668 元（計算方式為：〈367760+410071
    〉/6*12） 及自退休生效日起至清償日止，按年息百分之五
    計算之利息（下稱遲延利息）。(二)願供擔保，請准宣告假執
    行。
二、被告公司則均以：原告離職前係擔任被告公司顧問，之前則
    擔任人事處長，與被告公司間之關係為委任關係，不適用勞
    基法之規定。被告公司核發之二次獎金，係以被告公司有盈
    餘為發放前提，屬於恩惠性之盈餘發放，並非經常性給與，
    不能列入作為平均工資之計算，被告公司之工作規則第35條
    亦有規定。又原告擔任人事處長時，為其他職員退休時所計
    算之退休金，亦未將同等性質之獎金列入計算，原告自不能
    違反誠信原則，要求被告公司將二次獎金列入自己退休金之
    計算基礎等語，資為抗辯。並聲明：(一)原告之訴及假執行之
    聲請均駁回。(二)如受不利之判決，願供擔保請准免為假執行
    之宣告。
三、兩造不爭執之事實：
  (一)原告係33年4 月18日出生，於87年10月16日任職被告公司，
    兩造於88年2 月22日有簽立勞動契約書。被告公司於93 年7
    月16日辦理退休，原告退休時已滿55歲。被告公司曾分別於
    93年1 月16日核給獎金367,760 元，93年6 月10日核給410,
    071 元。
  (二)原告於87年11月17日擔任被告公司人事處長，自92年5 月14
    日起至93年7 月16日退休止，係擔任被告公司之顧問。
  (三)起訴狀之附件一原告存摺節本、附件三被告公司回函、附件
    四原告存證信函、附件五勞動契約書、附件六被告公司回函
    、附件七工作規則、附件八被告公司之91年員工績效評核實
    施要點、附件九公告、附件十績效管理要點。民事準備書狀
    之附件五勞工退休金支票，被告形式上不爭執。
  (四)94年度湖勞簡字第38號第86頁轉帳存摺金額表。
  (五)被證五之被告公司人事令、被證六工作項目表、被證七之被
    告公司人事令、被證八工作項目表、被證九之許可及管理辦
    法、被證十被告公司之組織規程、被證十一被告公司92年度
    員工績效評核實施要點、被證十三被告公司函、被證十四被
    告公司機密文件簽核流程單、被證十九被告公司員工經營績
    效獎金及紅利發給規則、被證二十三被告公司工作規則。
  (六)原告在被告公司之工作年資如適用勞基法，其年資基數為12
    ，平均工資之計算以退休前六個月薪資總額除以六計算，被
    告沒有意見。
  (七)被證25、27、29至34，原告不爭執。被證26、28，原告形式
    上不爭執。
四、兩造爭執之事項：
  (一)被告公司93年1月16日及93年6月10日所發的獎金是否屬於工
    資？
  (二)原告之退休，可否依兩造簽訂之勞動契約及勞基法第55條規
    定請求被告公司補發勞工退休金1,555,668元？
五、得心證之理由：
  (一)原告固主張二次獎金之性質均為績效獎金，並舉行政院勞工
    委員會87年8 月20日台（87）勞動二字第035198號函（下稱
    勞委會函）為其主要論據。被告公司則辯稱所核發之二次獎
    金，均是以被告公司有盈餘為發放前提，屬於恩惠性之盈餘
    發放，並非經常性給與，不能列入作為平均工資之計算等語
    。經查，上開勞委會函之內容，並未明確表示本件被告公司
    核發之獎金屬於工資性質，而是重申如獎金係以勞工工作達
    成目標而發放，具有因工作而獲得報酬之性質，即屬於工資
    範疇。因此，本院仍應就被告公司所核發之二次獎金是否屬
    於勞基法第2 條第3 款所稱工資性質加以認定，茲分別敘述
    如下：
  1.按勞基法所謂「工資」、「平均工資」，依該法第2 條第3
    款、第4 款規定：「三工資：謂勞工因工作而獲得之報酬：
    包括工資、薪金及按計時、計日、計月、計件以現金或實物
    等方式給付之獎金、津貼及其他任何名義之經常性給與均屬
    之。四平均工資：謂計算事由發生之當日前六個月內所得『
    工資』總額除以該期間之總日數所得之金額。」由此可知，
    所謂之工資，應包括下列條件：(1)由雇主給付勞工，(2)勞工
    因工作所獲得之對價，(3)須為經常性之給與。
  2.上開所謂經常性之給與，只要在一般情形下經常可以領得之
    給付即屬之。所謂「經常性」未必與時間上之經常性有關，
    而是指制度上之經常性而言。也就是說，依雇主企業內之制
    度，雇主有支付勞工給與之義務時，該給與即為經常性給與
    ，在既定制度下，勞工每次滿足該制度所設定之要件時，雇
    主即有支付該制度所訂給與之義務。倘雇主為改善勞工生活
    而給付非經常性給與；或為其單方之目的，給付具有勉勵、
    恩惠性質之給與，即非為勞工工作給付之對價，與勞動契約
    上之經常性給與有別，應不得列入工資範圍之內。
  3.所謂因工作所獲得之對價，由勞動契約之法理言之，若為勞
    工因提供勞務而由雇主所獲得之對價，本即應認定為工資。
    此觀之勞基法第2 條第1 款「從事工作獲致工資」，及民法
    第482 條關於僱傭契約之定義提及「一方為他方服勞務，他
    方給付報酬」之條文文義，即可得知。至於何種給付構成勞
    務之對價，應以給付之性質為出發點，探究該給付與勞務之
    提出是否處於同時履行之關係，雇主得否以勞工未提供勞務
    而拒絕某一給付，或當雇主不為某一給付，勞工得否拒絕勞
    務之提供等相關情狀加以判斷。
  4.又判斷是否屬工資性質，不能以其給付名稱如何即下判斷，
    如此方可防止雇主對勞工因工作而獲得之經常性報酬，不以
    工資之名義而改用其他名義，規避該給付計入平均工資內。
    判斷重點應在於視該給付是否為勞工提供勞務之對價為判斷
    ，即雇主之工資給付換取勞工勞務之提出，工資須與勞務本
    身及具密接關係之工作條件（例如工作時間、工作地點）相
    當，始具有對價性。如係彌補勞工提供勞務之辛勞，於工作
    條件外附加地給予獎勵，而與勞務非處於直接關係者，即不
    應認係上開勞基法第2條第3款所稱之工資。
  5.查被告公司之工作規則第35條關於核發績效獎金，雖係規定
    於第35條（薪資項目）下，但該條後段已表示上開獎金並非
    經常性之給與。次查，原告對於被告公司就二次獎金核發之
    計算基準，係以原告年度考核為乙等，且屬無級可晉，發給
    2.5 個月俸額之獎金（1 月16日獎金），另以同屬乙等，且
    屬無級可晉所核發之金額與總獎金餘額乘各等第比率發給獎
    金（6 月10日獎金）（計算式如答辯(三)狀之附件所示）等情
    並不爭執，且自承：「第一次這是公司有盈餘，為激勵員工
    的士氣，被告主辦單位簽給長官核發的。是根據每個員工的
    對被告公司的貢獻及平常的表現來核發。第二次核發的獎金
    也是這樣的。」等語（見95年8 月23日之言詞辯論筆錄第3
    頁），可知，上開所核發之二次獎金性質均非固定數額，雇
    主即被告公司尚且得依原告當年度績效及表現予以增減。然
    該二次獎金倘若為勞務對價之工資，雇主於勞工提供勞務後
    ，即應如數給付，不能以勞工當年度表現如何等事由作為扣
    減之依據；另參酌原告供承：「（問）你主張的績效獎金部
    分，被告公司有無事先告訴員工要他們達成的何種工作目的
    才會發放？（答）被告公司是事先審酌財務狀況，若有盈餘
    的話，才會告訴員工。第一次發放的獎金是九十二年度的盈
    餘。平常週會集會時領導主管為了激勵員工，公司若有盈餘
    的話，就會發放獎金給員工。第二次發放的獎金是九十三年
    度上半年度的盈餘，這基準日是上面核可的。」等語（見同
    上筆錄第3 頁），以及原告擔任人事處長期間就訴外人鄞仁
    賢、顏大裕辦理退休時所計算之退休金，亦未將與二次獎金
    相同性質之獎金列入計算等情（見原告95年4 月6 日之準備
    書狀第5 頁），足見，原告已知悉被告公司有盈餘時才會通
    知發放上開獎金，如無盈餘，則不發放，所核發之二次獎金
    不能認為屬於經常性之給與，且該二次獎金之發放與員工勞
    務之提出也非處於同時履行之關係，不是員工工作所獲得之
    對價，均非屬工資之性質。
  (二)被告公司核發之二次獎金既不能認為屬於工資，自不能列入
    以計算平均工資，則原告不得依兩造簽訂之勞動契約、勞基
    法第55條第1 項第1 款之規定，請求被告公司補發退休金1,
    555,668 元。
六、綜上所述，原告依兩造簽訂之勞動契約、勞基法第55條第1
    項第1 款之規定，請求被告公司補發退休金1,555,668 元及
    遲延利息，為無理由，不應准許。其假執行之聲請，亦因訴
    之駁回而失所附麗，併予駁回之。
七、本件為判決基礎之事證已臻明確，兩造就被告公司與原告間
    是否為委任關係（不論兩造間是否為委任關係，依兩造簽訂
    之勞動契約約定，就退休金之給付仍應適用勞基法之規定）
    ，以及其餘主張、陳述，核與本件之論斷結果無影響，自無
    庸逐一論述，附此敘明。
八、據上論結，原告之訴為無理由，依民事訴訟法第78條，判決
    如主文。
中    華    民    國    95    年    9    月     21    日
                  民事第二庭  法  官  林政佑
以上正本證明與原本無異。
如對本判決上訴須於判決送達後20日內向本院提出上訴狀。
中    華    民    國    95    年    9    月     29    日
                              書記官  楊錫芬


司法院資訊處製作；財團法人民間司法改革基金會備份。
